【裁判字號】    88,重附民,173
【裁判日期】    900629
【裁判案由】    因違反著作權法案附帶民訴
【裁判全文】
臺灣臺北地方法院刑事附帶民事訴訟判決          八十八年度重附民字第一七三號
    原      告  正傳有限公司      設台北市○○街一０五號一樓
    法定代理人  陳明照
    訴訟代理人  張靜律師
    被      告  閣林圖書有限公司
    被      告  庚○○
    訴訟代理人  魯寶文律師
    被      告  樊友潤
                戊○○
                甲○○○○○○.
    法定代理人  ANDREW .
右列被告因八十七年度自字第一０七五號違反著作權法案件，經原告提起附帶民事訴
訟，本院判決如左：
    主  文
原告之訴及假執行之聲請均駁回。
    事  實
甲、原告方面：
壹、聲明：
    先位聲明：
一、被告應連帶給付原告新台幣（下同）三千三百十六萬三千三百八十七元，及自本
    起訴狀繕本送達翌日起，至清償日止按年息百分之五計算之利息。
二、被告應連帶負擔費用在經濟日報或工商時報第一版刊登長二十五公分及寬十九公
    分如附件所載之道歉啟事。
三、被告應連帶負擔費用將本案刑事事實審最終判決之主文及事實暨民事事實審最終
    判決之主文及理由刊登在經濟日報或工商時報第一版下半頁。
四、原告願供擔保請准假執行。
    備位聲明：
一、被告等應連帶給付原告四千三百九十六萬三千三百八十七元，及自本起訴狀繕本
    送達翌日起，至清償日止按年息百分之五計算之利息。
二、被告甲○○○○○○ PRESS LIMITED應給付原告九十五萬七千八百六十一元，及自八十
    三年十月十四日起，至清償日止按年息百分之五計算之利息。
三、被告應連帶負擔費用在經濟日報或工商時報第一版刊登長二十五公分及寬十九公
    分如附件所載之道歉啟事。
四、被告應連帶負擔費用將本案刑事事實審最終判決之主文及事實暨民事事實審最終
    判決之主文及理由刊登於經濟日報或工商時報第一版下半頁。
五、原告願供擔保請准假執行。
貳、陳述：
（壹）緣原告正傳有限公司係經行政院新聞局（下稱新聞局）核准出版發行書籍類出
      版品之公司（參刑事卷自證一），於民國八十三年十月十四日，經被告
      乙○○○○○○ SCHLAGMAN為法定代理人（現為ANDREW PRICE）之甲○○○○○○ PRESS
      LIMITED（下稱甲○○○○○○公司）以契約授權原告就被告甲○○○○○○ 公司享有著作權
      之英文著作「THE ART BOOK」翻譯成中文，並授權原告在台灣、香港、新加坡
      等地獨家出版、經銷販賣中文精裝本（參刑事卷自證二）。故被告甲○○○○○○ 公
      司依約將英文版之「THE ART BOOK」一書，寄予原告，原告亦依約就該英文原
      著之英文文字部分，完成中文翻譯、打字並貼換中文（參刑事卷自證三）。完
      稿後，原告請訴外人新豪化彩色製版股份有限公司製成「正傳版中文網陽片」
      ，寄回被告甲○○○○○○公司。經被告甲○○○○○○公司依「正傳版中文網陽片」製作「
      藍圖」後，再寄予原告，俾確認印刷書之規格。八十五年六月五日，有自稱是
      被告閣林圖書有限公司（下稱閣林公司）編輯之男子來電，詢問打字行之電話
      ，原告懷疑被告甲○○○○○○ 公司可能有重複授權之情形，同月十日，原告即委託
      法律顧問張靜律師傳真去函被告甲○○○○○○ 公司（參刑事卷自證十七），告知倘
      若被告甲○○○○○○ 將「THE ART BOOK」重複授權，將引起版權糾紛。詎料，被告
      甲○○○○○○ 公司竟於八十五年七月十九日片面以傳真函知張靜律師，原告與其之
      合約已解除（參刑事卷自證二十一）。八十六年十一月十三日，原告竟於訴外
      人亞典圖書有限公司中正分公司（設於台北市○○○路○段四十九號二樓）購
      買到被告閣林圖書有限公司所出版之「THE ART BOOK」中文版－「藝術大師－
      五百經典巨繪」（下稱「藝術大師」），該書籍並記載發行人：庚○○、總審
      訂：辛○、中譯：己○○、丙○○、丁○○（參刑事卷自證六、七），且實際
      之編輯製作者為黃冷冷（即辛○之妻）。經原告比對後，發現前揭「藝術大師
      」一書，竟與原告就「THE ART BOOK」一書之中文翻譯著作（下稱正傳中文版
      ），有諸多雷同（參刑事卷自證六、七），是被告甲○○○○○○公司將原告就「THE
      ART BOOK」一書所完成之正傳中文版「正傳中文網陽片」，製成「正傳版藍圖
      」交與被告閣林公司，由被告閣林公司與庚○○、辛○（總編輯）、己○○、
      丙○○、丁○○及黃冷冷等再為抄襲並製作「中文網陽片」，交由被告甲○○○○○○ 公司印製出版「藝術大師」一書，被告等共同侵害原告中文版之著作權至為
      明顯。
（貳）系爭契約並未經合法終止，被告等侵害原告依著作權法第十五條及第十六條所
      享有之公開發表權及姓名表示權，被告等應連帶賠償原告三千三百十六萬三千
      三百八十七元整，及自本起訴狀繕本送達翌日起，至清償日止按年息百分之五
      計算之利息，並應連帶負擔費用於經濟日報或工商時報第一版，刊登長二十五
      公分及寬十九公分如附件所載之道歉啟事，及本案刑事事實審最終判決之主文
      及事實暨民事事實審最終判決之主文及理由，原告之請求權基礎為著作權法第
      八十五條及八十九條。
  一、系爭契約乃一次性契約，非繼續性契約，被告甲○○○○○○ 公司主張終止系爭契約
      ，實為解除之誤，而被告公司甲○○○○○○ 公司片面解除系爭契約並無理由，系爭
      契約仍有效存在。
（一）依系爭契約第二條ａ之規定（參原證二頁三）：「出版者（即原告）以每本6.
      89英鎊，包含版稅、CIF 到台灣港口條件，向所有權者（即被告甲○○○○○○ 公司
      ）購買一萬本」。同條ｂ復規定：「所有權者（即被告甲○○○○○○ 公司）」應依
      據本約規定，印刷、包裝、運送上述標的」。是系爭契約實際上，係原告向被
      告甲○○○○○○ 公司以每本6.89英鎊之價格購買一萬本已經印刷好之成書，而且每
      本書均已包括被告甲○○○○○○ 公司授權原告翻譯而應收之權利金（俗稱版稅）。
（二）次依系爭契約第三條規定，原告應分三期付款，其中第一期款於簽約時支付23
      ,266英鎊，第二期款應於被告甲○○○○○○ 公司寄達新書樣本六天內支付23,266英
      鎊，第三期款應於中文版運交原告完成六天內付清餘款（按實際交貨量付款）
      。是被告甲○○○○○○ 公司不僅未履行交付新書樣本義務，更未將中文版運交原告
      ，被告甲○○○○○○ 公司在原告無任何違約情況下，片面解除系爭合約，洵屬無據
      ，故系爭合約仍有效存在。
  二、系爭合約既仍有效存在，縱依系爭合約第六條之規定，原告就「THE ART BOOK
      」一書，所為正傳中文版之「著作財產權」歸被告甲○○○○○○ 公司所有，前揭翻
      譯著作之「著作人格權」並不隨同著作財產權轉讓，亦即仍為原告所有。被告
      甲○○○○○ ○公司及閣林公司明知原告就前揭中文版享有著作人格權，被告甲○○○○○○ 公司仍將前揭依原告正傳中文版製成之「正傳中文版網陽片」所製成之「正
      傳版藍圖」，交與被告閣林公司，由被告閣林公司與被告庚○○、辛○、己○○、丙○○、丁○○及黃冷冷等，再抄襲該「正傳版藍圖」，並製作「閣林版
      中文網陽片」，交由被告甲○○○○○○ 公司印製、出版「藝術大師」一書，被告等
      共同侵害原告依著作權法第十五條及第十六條享有之公開發表權及姓名表示權
      ，至為明顯，原告自得依民法第一百八十五條第一項、著作權法第八十五條請
      求被告等連帶賠償原告之損害，並為回復原告名譽之適當處分。
  三、按損害賠償，除法律另有規定或契約另有約定外，應以填補債權人所受損害及
      所失利益為限，此民法第二百十六條第一項定有明文。又依通常情形或已定之
      計畫、設備或其他特別情事，可得預期之利益，視為所失利益，此亦為同條第
      二項所明定。查原告就前揭遭被告侵害之中文版，銷售金額合計三千六百萬元
      （每套價金千六百元×原告共同被告甲○○○○○○ 公司訂購一萬套），扣除原告總
      印製成本二百八十三萬六千六百一十三元（每套單價6.89英鎊×一英鎊兌新台
      幣匯率41.17×一萬套），原告所失利益為三千三百十六萬三千三百八十七元
      ，自應由被告等連帶賠償。
  四、復按原告不僅係新聞局核准出版發行書籍類出版品之公司，在國內亦富有盛名
      ，被告等侵害原告之著作人格權，被告等非在國內各大報紙刊登如附件所載之
      道歉啟事，並將本件刑事事實審最終判決之主文及事實暨民事事實審最終判決
      之主文及理由，刊登於國內各大報紙，不足以回復原告之名譽，是原告自得依
      著作權法第八十五條第二項及第八十九條請求被告為前揭回復原告名譽之處分
      。
參、退步言之，倘  鈞院認系爭契約業經解除，被告甲○○○○○○ 公司應返還原告簽約金
    九十五萬七千八百六十一元，原告之請求權基礎為民法第二百五十九條第二款。
    又被告等共同侵害原告依著作權法第十五條及第十六條所享有之公開發表權、姓
    名表示權，及依著作權法第二十二條第一項所享有之重製權，應連帶賠償原告四
    千三百九十六萬三千三百八十七元整，及自本起訴狀繕本送達翌日起，至清償日
    止按年息百分之五計算之利息，並應連帶負擔一切費用在經濟日報或工商時報第
    一版刊登長二十五公分及寬十九公分如附件所載之道歉啟事，及本案刑事事實審
    最終判決之主文及事實暨民事事實審最終判決之主文及理由，原告之請求權基礎
    著作權法第八十五條及同法第八十八條第一項及八十九條。
    紙，不足以回復原告之名譽，是原告自得依著作權法
一、按契約解除時，受領之給付為金錢者，應附加自受領時起之利息償還之，此民法
    第二百五十九條第二款定有明文。是倘  鈞院認系爭合約業經解除，被告甲○○○○○○ 公司自應將系爭合約簽訂時，原告所給付之簽約金九十五萬七千八百六十一元
   （23,266 英鎊×支付時一英鎊兌新台幣匯率41.17 元），及自西元一九九四年（
    即八十三年）十月十四日起至清償日止，按年息百分之五計算之利息，返還與原
    告。
二、次按就原著作改作之創作為衍生著作，以獨立之著作權保護之，此著作權法第六
    條第一項定有明文。又翻譯為改作之一種，而衍生著作之存在，並不問原著作是
    否仍受保護，是因翻譯而成之衍生著作，享有獨立之著作權保護，不因翻譯人員
    之翻譯行為是否事先取得授權，或原外國著作權是否受我國保護而受影響，此觀
    乎內政部著作權委員會八十四年一月二十七日台（八四）內著字第八四０一六三
    五號函：「．．翻譯人未經原著作之著作財產權人之授權而逕予翻譯，不論該原
    著作是否受我國著作權之保護，其所翻譯之著作（即衍生著作）．．即屬另一獨
    立之著作，翻譯人就其所翻譯之著作亦得依著作權法保護，第三人侵害上述衍生
    著作之著作權，其權利人自得依著作權法第六章『權利侵害』及第七章『罰則』
    之規定為救濟」自明。因此，倘  鈞院認系爭合約業經解除，原告自始未取得翻
    譯「THE ART BOOK」英文版一書之授權，原告就已翻譯之中文版，仍得基於衍生
    著作享有著作權，換言之，原告仍為中文版之著作權人，享有著作人格權以及著
    作財產權。
三、查被告甲○○○○○○ 公司及閣林公司既明知，就「THE ART BOOK」一書之正傳版中文
    版惟為原告所翻譯而享有著作權，被告甲○○○○○○ 公司仍將前揭原告中文版之「正
    傳版中文網陽片」再製成「正傳版藍圖」，並將所製成之「正傳版藍圖」交與被
    告閣林公司，由被告閣林公司與被告庚○○、辛○、己○○、丙○○、丁○○及
    黃冷冷等，再為抄襲該「正傳版藍圖」並製作「正傳版中文網陽片」，交由甲○○○○○○ 公司印製，並出版「藝術大師」一書，侵害原告依著作權法第十五條、第十
    六條所享有之公開發表權及姓名表示權。原告自得依民法第一百八十五條第一項
    、著作權法第八十五條、同法第八十九條及民法第二百十六條請求被告等連帶賠
    償原告之損害三千三百十六萬三千三百八十七元（銷售總價金三千六百萬元〔每
    套價金為三千六百元×原告共向被告甲○○○○○○ 公司訂購一萬套〕，扣除原告總印
    製成本二百八十三萬六千六百一十三元〔每套單價6.89英鎊×一英鎊對台幣匯率
    41.17 元×一萬套〕），並為回復原告名譽之適當處分，即被告等應連帶負擔費
    用在經濟日報或工商時報第一版，刊登長二十五公分及寬十九公分如附件所載之
    道歉啟事，及本案刑事事事審最終判決之主文及事實暨民事事實審最終判決之主
    文及理由。
四、復按著作人除本法另有規定外，專有重製其著作之權利，此著作權法第二十二條
    亦定有明文。而所謂「重製」，係指兩著作有實質之相似性（substantial simi
    larity）而言。因此，倘另一著作與著作權人之著作，有實質上之相似性，該著
    作即構成重製。是原告倘遇有抄襲即擅自重製原告享有著作權之翻譯著作，原告
    自得主張排除侵害。又因故意或過失不法侵害他人之著作財產權者，負損害賠償
    責任。數人共同不法侵害者，負連帶賠償責任，此著作權法第八十八條第一項定
    有明文。又被害人得請求侵害人因侵害行為所得之利益，此同條第二項第二款亦
    有明文。
五、查被告等所出版之「藝術大師」一書，經與原告就「THE ART BOOK」一書之正傳
    文版兩相比對，兩者多有雷同，被告等出版之藝術大師一書，顯係源自原告之正
    傳中文版略加修飾而來，致兩書多有雷同以致實質相似（參原證七），是被告等
    共同侵害原告依著作權法第二十二條第一項享有之重製權，至為明顯。
六、次查原告閣林公司、庚○○、辛○、己○○、丙○○、丁○○及黃冷冷等出版之
    「藝術大師」一書，總售價為一千零八十萬元（被告閣林公司版權頁每套定價3,
    600 元×被告閣林公司委託被告甲○○○○○○ 公司印製3,000 套，扣除被告等印製成
    本一百二十九萬四千三百八十五元（每套印製單價10.48 英鎊×一英鎊兌新台幣
    匯率41.17 元×印製3,000 套，被告閣林公司侵害原告重製權所得之利益為九百
    五十萬五千六百十五元。
七、復查被告甲○○○○○○ 公司自被告閣林公司收取之費用（利潤及版稅）為一百二十九
    萬四千三百八十五元（每套印製單價10.48英鎊×一英鎊兌新台幣匯率41.17元×
    印製3,000套）被告甲○○○○○○公司侵害原告重製權所得之利益為一百二十九萬四千
    三百八十五元。
八、被告等共同侵害原告之著作財產權，原告自得依著作權法第八十八條第一項及第
    二項第二款之規定，請求被告等連帶給付原告一千零八十萬元。
乙、被告閣林公司、庚○○方面：
壹、聲明：
一、原告之訴及其假執行之聲請均駁回。
二、如受不利之判決，請准供擔保免為假執行。
貳、陳述：
一、由原告右開起訴要旨來看，可見：
（一）原告與飛騰公司間之合約仍有效存在，縱依該合約第六條規定，原告就「THE
      ART BOOK」一書所為之「中譯著作」，其著作財產權移歸被告飛騰公司所有，
      但中譯著作之「著作人格權」仍為正傳公司所有，則，被告閣林公司既抄襲當
      初正傳公司之中譯文字，因此，被告閣林公司雖不侵害該中譯著作之著作財產
      權，但仍侵害原告所享有「著作人格權」系下之「公開發表權」、「姓名表示
      權」、「重製權」。
（二）按翻譯而成衍生著作，亦享有獨立著作權，退一步言，縱系爭合約業經解除，
      致原告正傳公司視同自始即未取得將「THE ART BOOK」英文版翻譯成中文之授
      權，但原告卻於未授權之情況下已翻譯成中文版，故正傳公司對於該項中譯著
      作（即衍生著作），仍享有著作財產權、及著作人格權，是被告閣林公司出版
      該書之中文版，仍侵害正傳公司之著作權。原告自得以侵害行為之法律關係，
      訴請被告閣林公司損害賠償。
二、按民法第一百八十四條第一項著有：「因故意或過失，不法侵害他人之權利者，
    負損害賠償責任。」，準此，所謂應負損害賠償之任，僅限於因自己「故意」或
    過失」，致不法侵害他人之權利時，始負擔之。設若在自己「不知」之情況下，
    或受他人「誤導」之情況下，而發生侵權，即無損害賠償之可言。
三、復按，雖被告閣林公司與另一被告英國飛騰公司間，立有「共同出版」藝術大師
    「中文版」一書之合約書，但，被告閣林公司係在飛騰公司「來函保證」伊擁有
    該「中文翻譯本」全部著作權之情況下，始與之簽約，況且，飛騰公司只是將該
    「中譯本」交給閣林公司，要求代為「審查」，意即要求將不通順文句，加以修
    飾，將通順文句，加以保留，致閣林公司及將該中譯本之前半部加以修飾，但認
    為該後半部之文句尚稱通順，故未加修飾，閣林公司以此種方法將稿件替飛騰公
    司「審查」後，遂將審查過之稿件，及審查者之姓名一併寄給飛騰公司，由飛騰
    公司去獨立出版，而後飛騰公司再將印好之「成書」寄交閣林公司，而由閣林公
    司在台灣販售，按此「事實」及「流程」來看，閣林公司既未替飛騰公司從事翻
    譯工作，僅是替伊「審查」伊所謂享有中譯本著作權之「稿件」，故而無論如何
    閣林公司均扯不上「抄襲」行為，故並無所謂侵害中譯本著作權可言。再者，閣
    林公司更從未替飛騰公司出版、印書，故更扯不上所謂之「侵害重製權」，至於
    出版，完全係由飛騰公司獨立出版，閣林公司單純替伊在台販賣成書而已。核此
    情節，總的說，閣林公司於本案中，僅僅曾替飛騰公司「審查」伊所交付之中文
    稿件，及「販售成書」而已，特此在在明。
四、詳述被告閣林公司「不知」原告正傳公司有中文翻譯著作權（即深信英國飛騰公
    司才有中文翻譯著作權）之原因、理由如后：
（一）查英國飛騰公司於八十五年四月三十日，以書面信函向被告閣林公司「邀約」
      共同出版「THE ART BOOK」一書之中文版書籍，該件邀約信函中明白載有：「
      以下所附THE ART BOOK的中文藍圖給閣林公司作『審查』（TO STUDY）。飛騰
      公司擁有THE ART BOOK的中文翻譯版權，所以不需要你們（閣林公司）和原來
  的台灣出版商（正傳公司）聯絡。」（見證一邀約信函英文本及中譯本）。
（二）又閣林公司為求「確認」飛騰公司到底有沒有THE ART BOOK之中文翻譯版權，
      則閣林公司猶向飛騰公司索取飛騰公司與正傳公司間之解約通告查看，經眼見
      飛騰公司致正傳公司之「解約通告」中明白載有：「我們已經多次向您提起，
      若您無法立刻交付八十四年七月二十五日就應繳給我們二三二六六英鎊，我們
      就無法繼續作這本書。因此，依據我們於八十三年十月十四日所訂合約中第一
      款，我必須向您聲明『所有有關本書之所有權利』將移轉至飛騰公司。」（見
      證二解約通告英文本及中譯本），當閣林公司眼見該項「解約通告」內載：「
      所有有關本書之所有權利將移轉至飛騰公司」等語時，已確信飛騰公司享有藝
      術大師「中譯本之著作權及其系下所有權能」，乃於八十五年八月六日與飛騰
      公司簽立共同出版藝術大師中文版合約書（見證三合約書英文本及中譯本）。
（三）俟閣林公司與飛騰公司簽約後，即遭到正傳公司之騷擾，致閣林公司乃向飛騰
      公司反應，則飛騰公司又致函閣林公司，加強解釋「中譯著作權及其他系下所
      有之權利」均已歸還給飛騰公司，請閣林公司放心云云，特將函文節錄如下：
      「我很抱歉得知正傳公司的電話造成你們的困擾。雖然先前我們與正傳公司有
      過合約，但是由於正傳公司不能履行合約義務，我們已於一九九五年（即民國
      八十四年）十一月和正傳公司終止合約，所有的權利已經歸還我們。由於正傳
      公司違反合約，我們有絕對的權利將版權轉移給你們公司。」（見證四解釋函
      英文本及中譯本），由於飛騰公司一再說明「中譯著作權及其他系下所有之權
      利」都移轉並歸還給飛騰公司，致閣林公司才在台販售藝術大師一書。
（四）承前所述，閣林公司縱有在正傳公司尚未解約下，替飛騰公司審查中文稿件，
      並販售該書，縱致正傳公司有任何損害，惟閣林公司顯係在「不知情」，或是
      受飛騰公司「誤導」情況下為之，與「故意或過失」致人受損之情節，顯不相
      合，是閣林公司即無承擔賠償義務之可言，特此明。
（五）再者，原告所謂公開發表權、姓名表示權兩項「著作人格權」受損云云，按公
      表權、姓名表示權專屬於作者之「自然人」所有，縱有受害，其受害人也是自
      然人個人，並非正傳公司之「法人」，在刑事自訴方面，應由該自然人自訴，
      其程序上方為適法，在民事起訴方面，亦應由該自然人起訴，方屬當事人適格
      ，附此敘明。至於正傳公司又謂其重製權受害，按重製權可得依契約移轉，當
      正傳公司與飛騰公司立約時，即已雙方約定於解除契約時，該重製權移歸飛騰
      公司所有，因此，正傳公司並無重製權受害可言。
（六）再按原告引用內政部著委會八十四年函謂：翻譯人未經原文著作權人授權而私
      自翻譯，其偷偷所為之翻譯著作，亦有著作權，並受保護云云。按該項函文，
      顯遭原告「斷章取義」，若果真如此，則台灣寧非「盜譯外國著作」之強盜王
      國耶？再說，該項函文可能指的是「於外文原作並未限制翻譯成他國譯作」之
      場合時，或兩造並未於合約中將「翻譯著作權歸屬明白」時，方可適用，惟本
      案中，飛騰公司與正傳公司所書共同出版合約中，明白約定：雖由正傳公司翻
      譯成中文，惟其「中譯著作權」仍歸屬於飛騰公司，且正傳公司應將其製作完
      成之中文綱片，交回飛騰公司在英國印刷（即重製權）三千本，而正傳公司私
      自在台灣一本也不能印云云，以此合約內容而言，兩造所立之合約僅是「成書
      代售合約」，在此種兩造「已將中譯著作權屬誰？以契約歸屬清楚」之情況下
      ，根本不適用前揭內政部著委會八十四年函文所載內容，可能原告一則曲解該
      件函文內容，二則誤解正傳公司與閣林公司間當初所立合約書內容，乃提出該
      項主張。
丙、其餘被告未為任何聲明或陳述，亦未提出任何書狀。
    理  由
一、按刑事訴訟諭知無罪之判決者，對於附帶民事訴訟部分以判決駁回原告之訴，刑
    事訴訟法第五百零三條第一項前段定有明文。
二、本件被告被訴違反著作權一案，業經刑事判決諭知無罪，依照上開說明，原告之
    訴，自應予以駁回。假執行之聲請，失所依據，併予駁回。
結論：依刑事訴訟法第五百零三條第一項前段，判決如主文。
中      華      民      國      九十      年      六      月    二十九  日
                                      臺灣臺北地方法院刑事第一庭
                                          法  官  李  莉  苓
右正本證明與原本無異。
對於本判決如不服非對刑事判決上訴時不得上訴並應於送達後十日內向本院提出上訴
狀。
                                          書記官  陳  惠  娟
中      華      民      國      九十        年    七      月      四    日


司法院資訊處製作；財團法人民間司法改革基金會備份。
